最高法院刑事判決　　　　　　一○○年度台上字第五二四二號
上　訴　人　杜振芳
選任辯護人　楊嘉馹律師
上列上訴人因違反毒品危害防制條例案件，不服台灣高等法院中
華民國一○○年七月八日第二審判決（一○○年度上訴字第一九
九一號，起訴案號：台灣台北地方法院檢察署九十九年度偵字第
二六四四六號），提起上訴，本院判決如下：
    主  文
原判決關於販賣第二級毒品部分撤銷，發回台灣高等法院。
其他上訴駁回。
    理  由
一、撤銷發回（販賣第二級毒品）部分：
本件原判決以上訴人杜振芳不服第一審判決論處上訴人犯第一審
判決附表（下稱附表）一所示販賣第二級毒品罪刑（共計六十四
罪，均為累犯，各量處有期徒刑一年十月，另與附表二所示轉讓
禁藥罪，累犯，所處有期徒刑六月，定應執行有期徒刑十八年）
，並諭知相關之從刑，於法定期間內提起第二審上訴，但未具體
指摘第一審判決此部分關於採證、認事、用法或量刑等事項，有
何不當或違法之具體情形，因而依刑事訴訟法第三百六十七條前
段、第三百七十二條規定，不經言詞辯論，駁回上訴人此部分在
第二審之上訴，固非無見。
惟查：(一)按刑事辯護制度係為保護被告之利益，促使法院公平審
判，進而確保國家刑罰權之適當行使而設，被告在訴訟上有依賴
辯護人為其辯護及不受不當、不法審判之權利，此為人民依憲法
第十六條享有訴訟權所衍生之基本權。又被告得隨時選任辯護人
；最輕本刑為三年以上有期徒刑或高等法院管轄第一審案件或被
告因智能障礙無法為完全之陳述，於審判中未經選任辯護人者，
審判長應指定公設辯護人或律師為其辯護，刑事訴訟法第二十七
條第一項前段、第三十一條第一項前段，分別定有明文。立法者
已預設強制辯護案件，被告無法依其個人之能力，就訴訟上相關
權利，為實質有效之行使，應受辯護人之協助，以確保其法律上
之利益。故第一審強制辯護案件，被告得自行選任或經指定辯護
人，於審理程序終結前，獲得辯護人忠實而有效之辯護；對不利
之判決提起第二審上訴，併有受辯護人協助以指摘第一審判決有
何不當或違法之權利，此為憲法保障被告獲得辯護人充分完足協
助之防禦權核心內涵。又民國九十六年七月四日修正公布前刑事
訴訟法，就上訴第二審僅須表明上訴之旨，無須提出上訴理由。
修正公布後同法第三百六十一條第二項則規定，不服地方法院之
第一審判決而上訴者，上訴書狀應敘述具體理由。其立法理由說
明，提起第二審上訴之目的，在於請求第二審法院撤銷、變更原
判決，自須提出具體理由。而所謂不服第一審判決之「具體理由
」，必係依據卷內既有訴訟資料或提出新事證，指摘或表明第一
審判決於採證、認事、用法或量刑等影響判決本旨之不當或違法
，而構成應予撤銷之具體事由。但辯護人於第一審係在協助被告
防禦檢察官之追訴，就檢察官起訴之犯罪事實、適用法條及所舉
證據之證明力等，於法律上為被告有利之辯護。及至第一審為不
利於被告之判決，倘被告欲提起上訴，被告除面臨檢察官之追訴
外，尚包括第一審判決不利之認定。而被告對第一審判決提起上
訴，既須依據卷內既有訴訟資料或提出新事證，指摘或表明第一
審判決於採證、認事、用法或量刑等影響判決結果之不當或違法
，自仍屬辯護人於刑事訴訟法上應協助被告之必要範疇。且依刑
事訴訟法之相關規定，第一審辯護人得為被告之利益提起上訴，
以及終局判決後第一審辯護人得檢閱卷宗及證物等權利，應認被
告有受其選任或指定辯護人協助提起上訴之權利。因之，關於強
制辯護案件，基於被告應受辯護人之協助，以確保其法律上之利
益之立法本旨，對於第一審判決是否提起上訴，雖屬被告之權利
（宣告死刑、無期徒刑之案件，另有規定），惟被告倘已於法定
期間提起上訴，因智能、知識程度有所不足，自行提出上訴書狀
所具上訴理由，不能適切指摘第一審判決於採證、認事、用法或
量刑有何不當、違法之處，於取得辯護人協助之前，第二審法院
應不得逕依刑事訴訟法第三百六十七條前段、第三百七十二條之
規定，以上訴書狀未敘述具體理由，而不經言詞辯論駁回上訴。
本件檢察官起訴上訴人涉犯販賣第二級毒品罪嫌（共計六十四罪
），乃最輕本刑為三年以上有期徒刑之強制辯護案件，上訴人於
第一審選任辯護人為其辯護。第一審論以上訴人犯販賣第二級毒
品罪（共計六十四罪，均為累犯），上訴人於法定期間內尚未取
得辯護人之協助，即自行具狀提起上訴。嗣上訴人於一○○年七
月七日，已委任楊嘉馹律師為其於第二審之辯護人，有委任狀在
卷可憑（見原審卷第四○頁）。乃原審未賦予上訴人於取得辯護
人協助後，或由其第二審辯護人提出上訴具體理由之機會，即於
同年月八日，以上訴書狀未敘述具體理由，未經言詞辯論，駁回
上訴人關於販賣第二級毒品部分之上訴，依上開說明，難謂適法
。(二)我國刑事訴訟法第二審係採覆審制，與第三審採法律審之情
形不同，故刑事訴訟法第三百六十一條第二項所規定之「應敘述
具體理由」，與同法第三百七十七條規定，第三審上訴「非以判
決違背法令為理由，不得為之」者，不能等同視之。從而，提起
第二審上訴，倘已依據卷內資料指明第一審判決關於採證、認事
、用法及量刑等事項，有所違誤，或尚有新事證調查未盡情形，
足以影響判決結果，而非僅形式上徒托空言者，即屬相當，縱其
所舉事由經調查結果並非可採，亦屬上訴有無理由，不能謂為未
敘述具體理由。本件上訴人自行所具上訴理由略以：上訴人販賣
第二級毒品犯行，全係在密集之時間，以相同之方式，持續所為
，未曾間斷，具有反覆實行之特徵，應評價為包括一罪之集合犯
等語。原判決雖說明第一審判決已詳為闡述販賣第二級毒品罪不
屬集合犯所憑理由，而上訴意旨並未具體指明第一審判決所持法
律見解有何違法、不當之處，難認已敘明具體理由。惟附表一編
號六至九、十至十三、十四至十七、十八至二一、二二至二五、
二六至二九、四四至四五、四六至四七、四八至四九、五○至五
一、五二至五三、五四至五五、五六至五七、五八至五九所記載
上訴人販賣第二級毒品犯行，其販賣之時間、地點、對象、金額
，似俱屬相同，彼此間如何區別？上訴人是否係在密集時間內，
接續所為？得否成立接續犯？尚非全無審酌之餘地。上述第二審
上訴事由，既已依卷證資料具體指摘第一審判決於認事、用法有
不當之處，縱非可採，亦屬上訴有無理由，不能謂為未敘述具體
理由。原判決以上訴人未敘述具體理由，逕依刑事訴訟法第三百
六十七條前段、第三百七十二條之規定，不經言詞辯論，逕行駁
回第二審上訴，自有可議。以上，或係上訴意旨所指摘，或為本
院得依職權調查之事項，應認原判決關於販賣第二級毒品部分，
有撤銷發回更審之原因。
二、上訴駁回（轉讓禁藥）部分：
按上訴得對於判決之一部為之，未聲明為一部者，視為全部上訴
，刑事訴訟法第三百四十八條第一項定有明文。又第三審上訴書
狀，應敘述上訴之理由，其未敘述者，得於提起上訴後十日內補
提理由書於原審法院，已逾上述期間，而於第三審法院未判決前
仍未提出上訴理由書狀者，第三審法院應以判決駁回之，刑事訴
訟法第三百八十二條第一項、第三百九十五條後段規定甚明。本
件上訴人因違反毒品危害防制條例等罪案件，不服原判決，於一
○○年七月二十二日、二十五日分別具狀提起上訴，並未聲明為
一部上訴，應視為全部上訴。上訴人及其選任辯護人所具「刑事
上訴理由狀」、「刑事補充上訴三審理由狀」，僅就原判決關於
販賣第二級毒品部分敘述上訴理由，而對於原判決關於轉讓禁藥
部分，並未敘述理由，迄今逾期已久，於本院未判決前仍未提出
，依上開說明，其此部分上訴自非合法，應予駁回。
據上論結，應依刑事訴訟法第三百九十七條、第四百零一條、第
三百九十五條後段，判決如主文。
中    華    民    國  一○○  年    九    月  二十二  日
                      最高法院刑事第九庭
                          審判長法官  黃  一  鑫  
                                法官  張  春  福  
                                法官  林  勤  純  
                                法官  李  錦  樑  
                                法官  宋  明  中  
本件正本證明與原本無異
                                      書  記  官  
中    華    民    國  一○○  年    九    月  二十八  日
                                                      K